最高法院刑事判決　　　　　　　　　　　　　　　八十八年度台上字第六八四三號
　　上　訴　人　甲○○
　　選任辯護人　李兆環
右上訴人因偽造文書案件，不服臺灣高等法院，中華民國八十六年十月二十八日第二
審判決（八十六年度上訴字第三五三○號，起訴案號：臺灣臺北地方法院檢察署八十
五年度偵字第一五六三五號），提起上訴，本院判決如左：
    主  文
原判決撤銷，發回臺灣高等法院。
    理  由
本件原判決認定甲○○於民國八十三年十月五日，在臺北市○○○路○段二四二號十
一樓住處，自任會首，邀集自該日起迄八十六年三月五日止，採內標制，連會首共計
三七人，每會新臺幣（下同）一萬元之民間互助會一會，並約定於每月五日下午五時
開標，每四個月加標一次。其間因會員周姜玉、張秋生經濟發生困難，退出該互助會
，甲○○遂將之分別於八十三年十月間及八十四年一月間頂予孫台花與張台英。詎甲
○○竟基於概括之犯意，意圖為自己不法之所有，分別於八十四年八月五日、八十五
年一月五日、三月五日、四月二十日，在標單上偽簽張台英、周萍、黃炎霖、劉惠蘭
之署押及標金三千五百元、三千二百元、三千元、三千一百元冒標（標單已滅失），
足以生損害於張台英、周萍、黃炎霖及劉惠蘭，並使活會會員陷於錯誤而如數給付會
款，共詐得一百二十餘萬元。嗣於八十五年五月五日下午五時許，會員王嘉華親至前
址填載三千二百元參加投標，會員周萍因不知早於八十五年一月五日被甲○○冒標，
亦以三千四百元投標，本由周萍標得，惟王嘉華發覺有異，遂質問甲○○：周萍已標
過為何又得標等語，甲○○為掩上情，即改由王嘉華得標。但因甲○○財務陷入困境
，明知已無清償能力，會員王嘉華前揭所標得之會款亦無法如數給付，竟於八十五年
五月五日，承前意圖為自己不法所有之概括犯意，再以自己為會首，召集黃宜君連同
自己等二十一人為會員，每月二萬元之互助會一會，以之為詐術，使會員不疑有他而
給付第一期會款予甲○○，共計詐得四十萬元。又於同年六月五日該會標息係四千元
，其竟向會員吳珮佯稱標息為三千五百元，使吳珮陷於錯誤，而透過他人轉交一萬六
千五百元（即多五百元）予甲○○，嗣因甲○○已無力支付會員標得之會款而於八十
五年六月間宣告倒會，為吳珮將上款追回，甲○○方未得逞等情，因而撤銷第一審法
院關於上訴人部分之不當科刑判決，改判仍依牽連犯，從一重論處上訴人連續行使偽
造私文書，足以生損害於他人罪刑（處有期徒刑一年），固非無見。
惟查：（一）除刑事訴訟法有特別規定外，已受請求之事項未予判決者，其判決當然
違背法令，刑事訴訟法第三百七十九條第十二款定有明文。依起訴書犯罪事實欄之記
載，其起訴之犯罪事實包括上訴人先後邀集八十三年一月起至八十五年十二月止，每
會五千元、八十三年十月五日起至八十六年三月五日止，每會一萬元、八十四年七月
五日起至八十六年九月五日止，每會一萬元、八十五年五月五日起至八十七年一月五
日止，每會二萬元之民間互助會四會，而於該四個互助會開標期間，假冒會員名義標
取會款及於八十三年十一月五日冒用孫台花名義，以二千二百元標金，冒標上揭八十
三年十月五日起之互助會會款等。原判決僅就上訴人邀集八十三年十月五日起至八十
六年三月五日止之互助會部分，認定上訴人先後於八十四年八月五日、八十五年一月
五日、三月五日、四月二十日，以在標單上偽簽張台英、周萍、黃炎霖、劉惠蘭之署
押及標金三千五百元、三千二百元、三千元、三千一百元之方式冒標，就上訴人其餘
被訴之犯罪事實，恝而不論，未予判決，自有已受請求之事項未予判決之違法。（二
）有罪判決書所記載之犯罪事實，為論罪科刑適用法律之基礎，故凡於適用法律有關
之重要事項，必須詳加認定，明確記載，然後於理由內敘明犯罪事實所憑之證據及認
定之理由，始足為適用法律之依據。若事實未有此記載，而理由加以說明，為理由失
其依據。如事實有此記載，理由未予說明，則為理由不備，按諸刑事訴訟法第三百七
十九條第十四款規定，其判決當然為違背法令。上訴人於八十五年五月五日，自任會
首，邀集連同會首計二十一名會員，每月二萬元之互助會一會，而以此為詐術，使會
員不疑有他分別給付第一期會款，共計詐得四十萬元之行為，並未列入起訴書犯罪事
實內，原判決併予論處，未於理由內說明併予審理之理由，顯屬判決理由不備。再
者原判決事實內認定上訴人先後四次冒名標會詐得之會款，共計一百二十餘萬元，惟
於理由內就計算上開詐欺金額所憑之證據及認定之理由，竟未為任何說明，況且前述
詐欺行為之被害人，祇是冒名標會當時該互助會之各活會會員，原判決事實認定：「
上訴人先後於八十四年八月五日、八十五年一月五日、三月五日、四月二十日，以在
標單上偽簽張台英、周萍、黃炎霖、劉惠蘭之署押及標金三千五百元、三千二百元、
三千元、三千一百元之方式冒標」，如若無誤，則上訴人詐欺所得之確實金額，即非
不得依據卷內證據資料核計清楚，原判決就此得明確認定之數額，未予釐清，亦屬於
法有違。（三）審理事實之法院，本乎發見實質真實之本旨，對於案內一切與罪名之
成否、論罪科刑有關之證據，除認為不必要者外，均應詳為調查，然後基於調查所得
之心證，以為判斷之基礎。故證據雖已調查，若尚有其他必要部分並未調查，即與證
據未經調查無異，如遽行判決，仍難謂無刑事訴訟法第三百七十九條第十款規定所稱
應於審判期日調查之證據，未予調查之違法。原判決對於證人周蓓證稱：「八十五年
十月參加二會，一會以周萍名義，我二會均未標，被告說須要用錢向我借標，我二會
均借給他標，於八十五年下半年標的」，雖以：「證人王嘉華於八十五年五月五日欲
投標時，周萍竟也參與投標，惟該會周萍已於八十五年一月五日得標，王嘉華以之質
問被告，被告方改由其得標等情，業據證人王嘉華結證屬實，復有證人王嘉華庭呈之
互助會單影本附卷可參」，予以指駁；但周蓓若未將其互助會借予上訴人標取，其參
與競標且知悉自己已得標後，何以會同意改由王嘉華得標﹖上訴人辯稱：「周蓓係誤
以為上訴人所借二會，尚有一活會，始前往投標，上訴人事後已向王嘉華等人說明」
，是否仍無可取，實有傳喚周蓓到庭詳加查證之必要，凡此關乎上訴人此部分犯罪能
否成立至鉅，原審未予詳查，自有未盡調查能事之違誤。（四）有罪之判決書，應記
載認定犯罪事實所憑之證據及其認定之理由，刑事訴訟法第三百十條第一款定有明文
，而認定事實所憑之證據，須確實存在，倘判決書內所記載之證據，與卷內筆錄或證
物之內容不相適合，則其判決之根據，實際上並不存在，自屬採證違法。證人王嘉華
第一審法院調查時乃證稱：「參加八十三年十月五日召集一萬元會二會，五千元會二
會（指八十三年一月起之互助會），我標了二個一萬元、二個五千元，之前三會都有
給我會錢，另一個五千元是八十五年六月五日得標，他沒給我會錢……本來不是我標
的（指八十三年十月五日起之互助會於八十五年五月五日開標時），當時周蓓有至現
場，當天標單是周蓓以三千四百元得標，我回去看標單，周蓓已標過，我問甲○○，
他說弄錯了」（見第一審卷第一○二頁背面），此與原判決事實記載：「於八十五年
五月五日下午五時許，會員王嘉華親至前址填載三千二百元欲參加投標，會員周萍因
不知早於八十五年一月五日被甲○○冒標，亦以三千四百元欲投標，旋由周萍標得，
惟王嘉華發覺有異，遂質問甲○○：周萍已標過為何又得標等語，甲○○為掩上情，
即改由王嘉華得標。但因甲○○財務陷入困境，明知已無清償能力，會員王嘉華前揭
所標得之會款亦無法如數給付」，顯然不相適合，原判決關於此部分事實認定，既與
上引卷內筆錄之記載不符，其採證自屬可議。以上，或為上訴意旨所指摘，或係本院
得依職權調查之事項，應認原判決有撤銷發回更審之原因。
據上論結，應依刑事訴訟法第三百九十七條、第四百零一條，判決如主文。
中      華      民      國    八十八    年     十一     月    二十六    日
                              最高法院刑事第一庭
                                  審判長法官  施  文  仁
                                        法官  張  淳  淙
                                        法官  林  永  茂
                                        法官  蕭  仰  歸
                                        法官  蔡  清  遊
      右正本證明與原本無異
                                              書  記  官
中      華      民      國    八十八    年     十二     月      三      日
